最高法院民事判決　　　　　　　　　　　　　　　九十三年度台上字第一九一九號
　　上　訴　人　中國信託商業銀行股份有限公司（萬通商業銀行股份有限公司承受
　　　　　　　　訴訟人）
　　法定代理人　辜仲諒
　　訴訟代理人　余亞白律師
　　被 上訴 人　友聯產物保險股份有限公司
　　法定代理人　王事展
　　訴訟代理人　易定芳律師
右當事人間請求給付保險金事件，上訴人對於中華民國九十二年三月四日台灣高等法
院第二審判決（九十一年度保險上字第五０號），提起上訴，本院判決如下：
    主  文
原判決廢棄，發回台灣高等法院。
    理  由
本件原上訴人萬通商業銀行股份有限公司（下稱萬通銀行）提起第三審上訴後，於民
國九十二年十二月一日與中國信託商業銀行股份有限公司（下稱中國信託銀行）合併
，萬通銀行因而消滅，已由合併後存續之中國信託銀行依法聲明承受訴訟，合先敘明
。
其次，萬通銀行（以下仍稱上訴人）起訴主張：伊與被上訴人（原為台灣中國航聯產
物保險股份有限公司，嗣因與友聯產物保險股份有限公司合併而消滅，由存續之友聯
產物保險股份有限公司於原審聲明承受訴訟）及訴外人萬通商訊股份有限公司（下稱
萬通商訊公司）於八十八年七月二十六日簽定合作契約書（下稱合作契約），約定伊
辦理消費者貸款業務相關之信用保險，由被上訴人承作，依合作契約及兩造訂立之消
費者貸款信用保險保險單、消費者貸款信用保險基本條款、消費者貸款信用保險批單
（以下依序簡稱為系爭保險單、保險條款、保險批單），凡於保險期間向伊辦理消費
者貸款之借款人未能依約按期攤還借款本息造成伊損失時，應由被上訴人賠償伊損失
金額百分之九十。伊自八十九年二月起陸續向被上訴人申請理賠，被上訴人完成理賠
計新台幣（以下同）九百四十八萬三千一百五十元，惟嗣後被上訴人竟以借款人提出
之薪資單係由萬通商訊公司自行製作為由拒絕理賠，其拒賠金額達一千一百一十九萬
八千一百三十三元等情，爰依合作契約及保險條款第十二條第三款約定，求為命被上
訴人如數給付及加計如第一審判決附表所載法定遲延利息之判決。
被上訴人則以：依系爭保險批單約定，向上訴人貸款之借款人須提出扣繳憑單或薪資
轉帳證明，否則即不符合貸放資格，非屬伊承保範圍；且依系爭保險單約定，保險契
約內容如有變更，上訴人應向伊辦理批改手續，否則伊亦不負賠償責任。因上訴人申
請理賠，未提出借款人之扣繳憑單或薪資轉帳證明，伊自得拒絕理賠。又上訴人雖稱
兩造於八十八年八月二十六日開會決議上訴人亦得憑蓋有借款人服務單位公司章之薪
資單辦理貸款，惟伊公司與會之人並無代表權，且與約定之保單批改方式不合，無變
更保險契約之效力等語，資為抗辯。
原審維持第一審所為上訴人敗訴之判決，駁回其上訴，係以：兩造與萬通商訊公司於
八十八年七月二十六日簽立合作契約，約定自八十八年七月二十六日起至八十九年七
月二十六日止，就上訴人依「萬物通分期付款貸款辦法」（下稱系爭貸款辦法）辦理
之貸款，由上訴人向被上訴人投保消費者貸款信用保險，約定凡於保險期間向上訴人
辦理上開貸款之借款人未能依約按期攤還借款本息造成上訴人損失時，應由被上訴人
賠償上訴人損失金額百分之九十，系爭保險單、保險條款、保險批單及系爭貸款辦法
均為系爭合作契約之一部分。上訴人雖主張系爭保險批單第五條第一款約定借款人須
提示扣繳憑單或薪資轉帳證明，屬例示規定，且兩造於八十八年八月二十六日已合意
除薪資扣繳憑單或薪資轉帳證明外，借款人亦可以蓋有服務單位公司章之薪資單辦理
貸款云云。惟查，系爭保險批單第三條約定，對借款人之徵信工作，應由上訴人為之
；第五條約定，被上訴人所承保之借款人，須年滿十八歲以上有正當職業及固定收入
（須提示扣繳憑單或薪資轉帳證明）之本國國民，所謂具正當職業及固定收入，其證
明方法既載明「須提示扣繳憑單或薪資轉帳證明」，另無概括之文字表示，顯屬列舉
，而非例示約定。其次，系爭保險單之被保險人注意事項二，載明「本保險單所記載
事項，如有變更，被保險人應立即向本公司（即被上訴人）辦理批改手續，否則如有
任何意外事故發生，本公司不負賠償責任」。又系爭保險條款第十條、第十一條約定
「本保險單之批改或本保險單權益之轉讓，均需經本公司業務主管部門經理或副經理
簽署後始生效力。」、「本公司與要保人及被保險人之換文約定，要保書均視同本保
險條款之一部分。」。綜此以觀，兩造欲變更有關證明借款人資格之約定，應由上訴
人向被上訴人辦理批改手續或兩造有換文約定。而被上訴人之襄理陳芳仁於八十八年
八月二十六日雖參與萬通商訊公司召開討論系爭貸款申請資格之會議，惟證人陳芳仁
證稱略以「該會議前未有行文會議討論的事項。因保單約定需扣繳憑單及薪資轉帳證
明，上訴人及萬通商訊公司覺得如無薪資轉帳證明或服務未滿一年之借款戶，流失很
可惜，伊即提議如借款人能提出服務公司所發給之薪資單，是否可行，所談內容只是
建議性，須由上訴人及萬通商訊公司知會被上訴人，因上訴人及萬通商訊公司未來函
，故其未向上呈報」，另證人即上訴人公司科長蔡哲岳證稱「系爭會議係由萬通商訊
公司發起，會前未發文通知，僅以電話聯絡，會中有達成結論，並作成會議記錄，會
議記錄沒有經過全部與會人員簽名確認，會後其口頭向主管報告，將會議記錄給主管
看，並發函營業單位依會議記錄辦理，但未檢附會議記錄」各等語。足證系爭會議會
前並未發文通知討論事項，且參與系爭會議之上訴人公司科長及專員、被上訴人公司
襄理，均非有權批改系爭保單條款之人，故會議縱達成「有薪資扣繳憑單或薪資轉帳
證明或薪資單上蓋有服務單位公司章，三者之一即可辦理貸款」之結論，亦難據以逕
認兩造已依前述約定辦理系爭保險條款之批改手續。此外，上訴人復未舉證證明其就
上開會議記錄，曾送達被上訴人或與被上訴人依約換文，則其依保險法第五十六條規
定主張被上訴人於接到變更契約通知後十日內不為拒絕，視為承諾云云，亦屬無據。
又上訴人自八十九年二月起，就系爭貸款損失陸續向被上訴人申請理賠計有一百六十
七件，被上訴人就其中十六件曾退件並通知上訴人補齊資料後申請，此有上訴人提出
被上訴人八十九年七月十二日函附卷可稽，上開通知補正函所載之退件理由為「無明
確之在職證明或扣繳憑單或薪資證明亦無連帶保證人」，並未將上述會議所增加之「
薪資單蓋有服務單位公司章」明確併列，自難據此認系爭保險單約定之借款人條件證
明文件已合意變更。至上訴人所申請並經被上訴人完成理賠之一百六十三件，其中有
一百零五件係以借款人之薪資單為證明文件，且被上訴人之襄理陳芳仁、經理林力（
並代理副總經理、總經理）於賠款計算書上簽章核准，固為兩造所不爭，並有賠款計
算書可證，惟該賠款計算書並未載明或檢附證明文件，已難認被上訴人之經理於其上
簽章即係同意以薪資單據為證明文件，且於賠款計算書上簽章准賠，亦與兩造約定變
更條款之批改之手續不合。綜上所述，兩造就被上訴人所承保關於借款人之限制，仍
應經上訴人徵信，並提出扣繳憑單或薪資轉帳證明，被上訴人依約始負理賠之責。上
訴人以萬通商訊公司審核借款人資料有缺失，被上訴人仍應為給付，核與前述系爭保
險批單第三條之約定未符，亦不足採。上訴人請求被上訴人給付保險金，既僅提出薪
資單為證明文件，被上訴人自得拒絕理賠。從而，上訴人依合作契約第四條、第六條
及保險批單、保險條款之約定，請求被上訴人給付一千一百一十九萬八千一百三十三
元及其遲延利息，自屬無理由，不應准許等詞，為其判斷之基礎。
惟查，上訴人起訴，除本於保險契約之法律關係請求外，亦併依合作契約請求；依合
作契約第一條記載，被上訴人提出之保險單、保險條款、保險批單及上訴人提出之系
爭貸款辦法，均為該合作契約之一部分（見一審卷八頁）。而系爭貸款辦法第二條關
於「貸款對象」，僅規定「凡年滿十八歲以上、六十歲以下有正當職業及固定收入之
本國國民，且其職業在保險公司同意承保範圍內，均可申請」（同上卷一七頁），與
系爭保險批單第五條所載內容，不盡相同；上訴人提出之會議記錄記載「一依『貸款
辦法第二條』貸款對象內容凡年滿十八歲以上六十歲以下有正當職業及固定收入之本
國國民，請明確列出如何判定並告知各分行。說明：凡有薪資扣繳憑單或薪資轉帳證
明（須有封面及內頁影本並有連續轉帳資料）或薪資單上蓋有服務單位公司章，三者
之一即可辦理」（同上卷一六頁），似係針對系爭貸款辦法第二條為說明或補充。果
爾，按系爭貸款辦法為合作契約之一部分，兩造間訂立之保險契約，縱認未經依原約
定之方式變更，上訴人不得依據保險契約請求被上訴人給付保險金，惟是否亦不得依
合作契約第六條約定，請求被上訴人給付，尚非無疑。雖原審認上訴人未證明已將上
開會議記錄內容送達被上訴人，難謂兩造就借款人資格之證明文件，已合意變更其約
定云云；惟主張契約關係之存在者，雖不能證明其契約締結之事實，但依契約履行之
事實，足以推定其契約關係之存在時，自不容契約當事人無端否認。本件上訴人於原
審主張「伊於上開會議後，向被上訴人申請理賠一六七件，其中以借款人薪資單申請
，並經被上訴人理賠者達一０五件」、「伊向被上訴人申請理賠一六七件，被上訴人
審查後，於八十九年七月十二日來函通知伊申請案有一五一件理算完畢，另有十六件
應補齊相關資料後申請。伊於八十九年七月十九日補齊證明資料，其中扣繳憑單五件
、薪資轉帳證明二件，薪資單十件；被上訴人接件審查後，於八十九年十月二十三日
通知完成理賠一六三件，並請伊移轉賠付案之債權及憑證。足證被上訴人確已同意及
認可系爭會議記錄」（見原審卷四四｜四六頁），並提出兩造來往函文及明細表為證
（同上卷四九頁以下）。倘上訴人僅提出蓋有借款人服務單位印章之薪資單申請理賠
，或於被上訴人通知補件後，其補以薪資單，被上訴人亦同意理賠，則能否謂兩造未
合意借款人得以該類之薪資單申請貸款，上訴人得憑以申請理賠？自值商榷。再被上
訴人九十年三月十二日致上訴人之函文載稱「借款人所提示之薪資單係由萬通商訊公
司為考量其本身作業方便所自行製作……因該薪資單非一般貸放作業所認同之薪資證
明，無法實際有效認定其有固定收入，因此本公司認為此種薪資單並不符合保險契約
所要求。為解決有關薪資單之理賠爭議，本公司同意若貴銀行能提供借款人於借款申
請當時經貴銀行徵信確有正當職業及固定收入之徵信證明者，本公司決無不受理申請
之理……。」等語（見一審卷一五頁），與上訴人稱其前提出蓋有借款人服務單位公
司章之薪資單申請理賠，被上訴人亦已賠付等情，對照觀之，被上訴人似僅否認萬通
商訊公司自行製作之薪資單，而非認蓋有借款人服務單位印章之薪資單，均不符合兩
造約定。原審對於上述卷存資料，未詳為勾稽審認，即為不利上訴人之判決，尚嫌速
斷。上訴論旨，指摘原判決不當，求予廢棄，非無理由。
據上論結，本件上訴為有理由。依民事訴訟法第四百七十七條第一項、第四百七十八
條第二項，判決如主文。
中　　　華　　　民　　　國　　九十三　　年　　　九　　　月　　 十七 　　日
                              最高法院民事第七庭
                                  審判長法官  吳　啟　賓
                                        法官  高　孟　焄
                                        法官  蘇　達　志
                                        法官  陳　淑　敏
                                        法官  沈　方　維
      右正本證明與原本無異
                                              書  記  官
中　　　華　　　民　　　國　　九十三　　年　　　九　　　月　　 三十 　　日
                                                                        Ｑ
